【裁判字號】    99,簡上,40
【裁判日期】    990531
【裁判案由】    分配表異議之訴
【裁判全文】
臺灣嘉義地方法院民事判決  99年度簡上字第40號
上  訴  人  癸○○
訴訟代理人  庚○○
被 上訴 人  大眾商業銀行股份有限公司
法定代理人  辛○○
訴訟代理人  乙○○
被 上訴 人  台灣中小企業銀行股份有限公司
法定代理人  丑○○
訴訟代理人  丙○○
            張通賢
被 上訴 人  安泰商業銀行股份有限公司
法定代理人  甲○○
訴訟代理人  丁○○
被 上訴 人  玉山商業銀行股份有限公司
法定代理人  壬○○
訴訟代理人  子○○
被 上訴 人  嘉義市政府稅務局
法定代理人  己○○
訴訟代理人  寅○○
            戊○○
上列當事人間請求分配表異議之訴事件，上訴人對於中華民國99
年1月20日本院嘉義簡易庭98年度嘉簡字第562號第一審判決提起
上訴，經本院於99年5月26日言詞辯論終結，判決如下：
    主  文
上訴駁回。
第二審訴訟費用由上訴人負擔。
    事實及理由
壹、程序方面：
一、被上訴人嘉義市政府稅務局之法定代理人已變更為己○○，
    被告於民國99年5月4日具狀聲明承受訴訟，核無不合，應予
    准許。
二、本件被上訴人大眾商業銀行股份有限公司（下稱大眾銀行）
    經合法通知，未於最後言詞辯論期日到場，核無民事訴訟法
    第386條各款所列情形，爰依原告之聲請，由其一造辯論而
    為判決。
貳、實體方面：
一、上訴人之陳述，除援引原審時之陳述及答辯外，補稱：
  (一)原審判決以上訴人於98年6月11日才提出97年度司票字第111
    9號本票裁定聲明參與配，已逾強制執行法第32條所規定之
    法定期間，難謂適法等語。
  (二)依強制執行法第34條第1項：「有執行名義之債權人聲明參
    與分配時，應提出該執行名義之證明文件。」、第2項「依
    法對於執行標的物有擔保物權或優先受償權之債權人，不問
    其債權已否屆清償期，應提出其權利證明文件，聲明參與分
    配。」兩項條文對照，即知有擔保物權之債權人參與分配不
    須提出執行名義，而僅須提出債權證明文件。上訴人是第2
    順位抵押權人，於95年10月19日已具狀提出他項權利證明書
    、抵押權設定契約書、借據等債權證明文件參與分配，故上
    訴人之參與分配程序應屬合法有效，且於同日已完成，而98
    年6月11日僅係補件。
  (三)依辦理強制執行應行注意事項第19條，關於強制執行法第34
    條部分：「1.他債權人參與分配者，以有執行名義或依法對
    於執行標的物有擔保物權或優先受償之債權人為限。2.無執
    行名義之普通債權人聲明參與分配者，執行法院應即駁回之
    。4.有本法第34條第1項、第2項之債權人參與分配時，應即
    通知各債權人及債務人，俾早日知悉而為必要之主張。5.本
    法第34條第2項規定之債權人，其參與分配，不受本法第32
    條第1項規定之限制。」依上揭條文內容可知，有擔保物權
    之債權人參與分配本不受強制執行法第32條第1項之限制，
    即不受拍賣終結前提出之限制。何況上訴人員已於95年10月
    19日提出參與分配之聲明，當時執行處也通知上訴人僅謂須
    檢具抵押權設定契約書、他項權利證明書及債權證明文件，
    並未要求提出執行名義，故上訴人當時未提出執行名義並非
    不合法。
  (四)上訴人位第2順位抵押權人乃不爭之事實，抵押權人已依法
    定程序參與分配，縱使未及時提出執行名義，執行處若認為
    有必要補正，亦應通知上訴人補正（依強制執行法第30條之
    1，強制執行程序準用民事訴訟法之規定，而民事訴訟法第
    249條第1項但書：「但其情形可以補證者，審判長應定期間
    先命補正」），本件執行處既知上訴人為抵押權人，已參與
    分配，卻從未通知上訴人補正，執行處之程序上亦有瑕疵，
    上訴人之權利理應獲得救濟。
  (五)上訴人就本件執行名義已於95年10月19日聲明參加分配，就
    上訴人之認知已完成參加分配之程序，若有證件不齊，亦屬
    執行處應通知補正之問題，而非喪失參加分配之效力，縱然
    拍賣之標的物為抵押權效力所「及」與「不及」，但就上訴
    人參加分配之行為應不分抵押權效力所及或不及均屬參加分
    配行為，執行處既已於95年10月19日受理上訴人之參與分配
    行為，即不應再否認上訴人聲明參與分配之效力。因之聲明
    ：1.原判決廢棄。2.嘉義地方法院95年度執字第16180號於
    98年6月17日之分配表應予廢棄，應依98 年9月20日之分配
    表分配新台幣（下同）14萬3,194元予上訴人。
二、被上訴人則以下列言詞陳述，並聲明：請求駁回上訴。
  (一)被上訴人嘉義市政府稅務局：當時提的異議是因為被上訴人
    的稅款債權優先於上訴人之普通債權，並未對他的債權列入
    分配表異議。
  (二)被上訴人安泰銀行：上訴人執行名義之取得係在拍定之後，
    不可以列入分配。
  (三)其餘被上訴人：當時不知上訴人沒有執行名義，故未對於98
    年5月21日之分配表主張債權人債權應列入分配，而提出異
    議。
三、下列事項為兩造所不爭執：
  (一)被上訴人大眾銀行於95年10月5日聲請本院強制執行訴外人
    王國柱所有之不動產即坐落於嘉義市○○段95地號之土地及
    其上門牌號碼為嘉義市○區○○○路226巷135號之建物（下
    稱系爭土地、建物），並就坐落於上開土地上之增建物（即
    強制執行建物編號為299棟次、300棟次）併付拍賣，於97年
    1 月29日經訴外人周金英得標買受，98年3月3日繳足價金並
    取得權利移轉證書。
  (二)上訴人於95年10月19日檢附他項權利證明書、抵押權設定契
    約書及債權證明，具狀向本院聲請參與分配。
  (三)本院執行處原以299、300棟次為附屬建物，連同上開土地、
    建物由第一順位抵押權人受償，嗣經上訴人提起異議，改認
    係獨立建物，由債權人依債權比例受償。上訴人復於98年6
    月11日補陳本院97年度司票字第1119號裁定，為299、300棟
    次建物強制執行之執行名義。
  (四)本院執行處於98年9月20日製作之分配表，以上訴人遲至98
    年6月11日始具狀參與分配，認不得參與299、300棟次建物
    之分配，爭議款14萬3,194元提存。
四、兩造爭執事項厥為：上訴人就299、300棟次建物聲明參與分
    配，是否適法？本院民事執行處是否應將上訴人不足分配之
    債權額列入分配？
五、本院之判斷：
    按他債權人參與分配者，應於標的物拍賣、變賣終結或依法
    交債權人承受之日一日前。強制執行法第32條第1項前段定
    有明文。又按土地所有人於設定抵押權後，在抵押之土地上
    營造建築物者，抵押權人於必要時，得於強制執行程序中聲
    請法院將其建築物與土地併付拍賣。但對於建築物之價金，
    無優先受清償之權。民法第877條第1項亦有明文。再拍賣抵
    押物之裁定，係屬對特定物之執行名義，僅得就執行名義所
    載之特定財產強制執行，不得就債務人所有之一般責任財產
    強制執行。雖民法第877條規定，得將抵押土地上之建築物
    併付拍賣，惟其目的，乃在增加抵押土地之拍賣價值，非謂
    抵押權人當然可就併付拍賣之建築物價金受償，此觀同條所
    定「對於建築物之價金無優先受償之權」自明，故如抵押物
    賣得價金不足清償抵押債權，除抵押債權人，就不足部分，
    對建築物賣得價金，聲明參與分配外，不得就建築物賣得價
    金受償（司法院第21期司法業務研究會研討結果參照）。從
    而，債權人若欲對併付拍賣之建築物受償，應再聲明參與分
    配始可。本件上訴人固於95年10月19日聲明參與分配，然查
    其係以在系爭土地、建物上有第2順位抵押權而聲明，參照
    上開說明，上訴人若欲再就併付拍賣之299、300棟次建物受
    償，應再聲明參與分配始可，本件上訴人除前開聲明參與分
    配外，僅於98年6月11日提出本院之本票裁定為執行名義，
    而斯時系爭土地、建物業已拍定（按係於97年1月29日經訴
    外人周金英得標買受，見不爭執事項(一)），依強制執行法第
    32條第1項前段之規定，上訴人提出本票裁定為執行名義，
    即非合法聲明參與分配，不生參與分配之效力。上訴人既未
    聲明參與分配，本院民事執行處自不得將上訴人不足分配之
    債權額列入分配。
六、本件上訴人起訴請求本院95年度執字第16180號於98年6月17
    日之分配表應予廢棄，應依98年9月20日之分配表分配14萬
    3,194元予上訴人，為無理由，應予駁回。原審為上訴人敗
    訴之判決，尚無違誤，上訴人上訴意旨指摘原審判決不當，
    求予廢棄，為無理由，應予駁回。
七、本件事證已臻明確，兩造其餘攻擊防禦方法核與判決結果不
    生影響，爰不一一論述，併此敘明。
八、據上論結，本件上訴為無理由，依民事訴訟法第436條之1第
    3項、第449條第1項、第78條，判決如主文。
中    華    民    國    99    年    5    月     31    日
                  民一庭審判長法  官  林世芬
                              法  官  周俞宏
                              法  官  張鶴齡
以上正本係照原本作成。
本判決不得上訴。
中    華    民    國    99    年    5     月    31    日
                              書記官  王博昭

司法院資訊處製作；財團法人民間司法改革基金會備份。
